臺灣臺中地方法院民事判決　九十二度訴字第二二一七號
　　原　　　告　丙○○
　　訴訟代理人　吳榮昌律師
　　複 代 理人　陳世川律師
　　被　　　告　甲○○
　　　　　　　　　　　　　　送.
　　　　　　　　　　　　　　號.
　　訴訟代理人　乙○○　　　住.
右當事人間請求返還價金事件，本院於民國九十三年三月九日言詞辯論終結，判決如
左：
    主      文
原告之訴及假執行之聲請均駁回。
訴訟費用由原告負擔。
    事      實
甲、原告方面：
一 、聲明：被告應給付原告新台幣（以下同）一百萬元，及自起訴狀繕本送達翌日
     起至清償日止，按年息百分之五計算之利息；並願供擔保，請准宣告假執行。
二、陳述：
（一）原告於民國九十二年六月六日向被告購買坐落台中市○○區○○段二八九之一
      地號土地（下稱系爭土地）及其上建號一三二五號、門牌號碼台中市○○區○
      ○路四號之建物（含附屬建物）（下稱系爭建物），並簽訂不動產買賣契約書
      ，原告已給付部分價金五十萬元，惟嗣後始知悉系爭土地上約有六、七坪土地
      早已作為巷道使用（松竹路二巷），成為既成道路，隨時有被徵收之可能，然
      被告於簽約前卻未將此一事實告知原告，亦未提供系爭土地之地籍圖謄本及建
      物測量成果圖予原告對照，更未將其記載於不動產買賣契約書中，原告自無從
      知悉，故原告於簽約前確實不知系爭土地約有六坪土地已作私設巷道之事實，
      被告顯已違反上開買賣契約書第五條第二項所定「前開標的若因都市計畫或其
      他法令已有變更使用或被徵收之虞時，乙方（按即被告）應於簽約時確實告知
      ，如有隱匿、欺瞞時，乙方即屬違約，甲方（按即原告）得於知悉後依法解除
      契約」之據實告知義務，原告本希望被告就此一瑕疵減少價金，惟被告堅不同
      意，致雙方無法成立調解，原告即以被告違約主張解除買賣契約，玆為鄭重起
      見，再以起訴狀繕本之送達，更為解除契約之意思表示。
（二）又買賣契約書第八條第四項第二款另約定：「如乙方毀約不賣或給付不能或不
      為給付或其他違約情事時，甲方除得解除本契約外，乙方應於五日內將所收款
      項加倍返還甲方，以為違約之損害賠償」，則被告上開違約情形，自亦屬此條
      款所稱之「其他違約情事」，故原告即得主張解除契約，並請求被告將所收之
      前揭款項加倍返還，以為違約之損害賠償，爰依上開契約約定，請求被告就原
      告已為之給付五十萬元，加倍返還一百萬元予原告。
三、證據：提出不動產買賣契約書、台中市中正地政事務所建物測量成果圖、台中市
    南區調解委員會通知書、土地及建物登記謄本，暨照片十幀為證；並聲請訊問證
    人陳詠薏及張國陽。
乙、被告方面：
一、聲明：駁回原告之訴及假執行之聲請；如受不利判決，願以現金或等值之有價證
    券供擔保請准免為假執行。
二、陳述：
（一）原告與被告簽訂買賣契約前，曾多次前往買賣標的之不動產現址實際勘查系爭
      土地現況，該土地約有六坪鋪設柏油路面，與系爭建物有房屋牆面明顯區隔，
      供行人車輛通行，早已作為私設巷道使用一事，原告完全知情，並進而與之簽
      訂買賣契趵，顯示原告於簽約時，可接受系爭土地其中約有六坪土地早已作私
      設巷道之事實。又被告於簽約前確實提供不動產權狀影本予原告，以利原告至
      地政機關申領各項地籍資料及地籍圖作現況對照，並提供不動產現場供原告不
      限次數勘查瞭解現況，此均屬告知行為，且原告於簽約前亦早已申領得系爭土
      地之地籍圖謄本及建物測量成果圖，稍以比對，即可知系爭土地有空地，況已
      作私設巷道之約六坪土地佔系爭土地全部約四分之一，其上又舖設有柏油路面
      ，則原告於土地現場以目視即可得知私設巷道之事，乃原告卻稱事前並不知該
      巷道，顯違常理。況依一般不動產買賣慣例，均由買方或其指定之代書逕向地
      政機關申領地籍圖謄本及建物測量成果圖，以便對照及確認土地現況，則被告
      憑此慣例認定原告早已向地政機關申領地籍圖及建物測量圖，至為合理。
（二）又本件買賣契約第五條第二項之約定，僅適用於主管機關頒佈都市計劃或其他
      法令變更買賣標的物之使用或徵收時，而依台中市都市計劃土地使用分區證明
      書所載，系爭土地係屬六十六年一月十八日發佈實施之台中市第二、三、四期
      擴大都市計劃，為住宅區，且主管機關台中市政府亦並無頒佈都市計劃或其他
      法令變更系爭土地之使用，顯見系爭土地（含已作私設巷道部分）並無被徵收
      之可能，況該土地之地目為建，乃原告卻將地目為建之土地認定為隨時有被徵
      收之可能，顯不合理，且本件買賣係由被告委託力霸房屋東興店銷售，故被告
      不可能就系爭土地有私設巷道一事欺瞞簽約前從未謀面或談話之原告，故被告
      並無違約，原告以系爭土地其中約有六坪土地早已作私設巷道使用為由，爰引
      上開契約條款主張被告違約，完全不符契約之約定。
三、證據：提出地籍圖謄本、台中市中正地政事務所建物測量成果圖、台中市都市計
    畫土地使用分區證明書、土地及建物登記謄本各一份為證。
    理      由
一、本件原告主張其於九十二年六月六日向被告購買系爭土地及建物，並與之簽訂不
    動產買賣契約書，其已給付被告部份價金五十萬元，惟於簽約後始知悉系爭土地
    上約有六、七坪之土地早已作為巷道使用，成為既成道路，隨時有被徵收之可能
    ，乃被告於簽約前竟從未告知，已違反買賣契約第五條第二項所約定買賣標的若
    因都市計劃或其他法令已有被徵收之虞，被告應於簽約時確實告知之義務，則其
    自得以被告違約，依該約款主張解除契約，並依同契約第八條第四項第二款之約
    定，請求被告將所收之前揭款項五十萬元加倍返還，以為違約之損害賠償，因求
    為命被告給付一百萬元及加付法定遲延利息之判決。
二、被告則以原告於簽訂買賣契約前，即多次前往系爭土地現場勘查土地現況，並申
    領得系爭土地之地籍圖謄本及建物測量成果圖與現況比對，早已知悉系爭土地上
    約有六坪土地舖設柏油路面，作為私設巷道使用，況伊係將系爭土地委由力霸房
    屋東興店銷售，故不可能就系爭土地上有私設巷道一事欺瞞簽約前從未謀面或談
    話之原告。又系爭土地地目為「建」，屬住宅區，主管機關台中市政府迄並無頒
    佈都市計劃或其他法令變更該土地之使用，足見該土地（含已作私設巷道部分）
    並無被徵收之可能，伊並無違反買賣契約第五條第二項約定之情事，原告以伊違
    約為由，主張解除契約，完金不符本件買賣契約之約定等語，資為抗辯。
三、查原告主張兩造於九十二年六月六日簽訂不動產買賣契約書，由其向被告購買系
    爭土地及建物，其並已給付被告部分價款五十萬元，惟系爭土地上約有六坪土地
    舖設有柏油路面，於締約前早已作為私設巷道使用之事實，業據其提出不動產買
    賣契約書、台中市中正地政事務所建物測量成果圖及系爭土地建物之場照片附卷
    可稽，復為被告所不爭，自堪信為真實。惟原告主張其與被告締結買賣契約前，
    並不知系爭土地其中約有六坪土地已供作巷道使用，被告竟亦未曾告知，已違反
    本件買賣契約第五條第二項所約定之買賣標的有無因都市計畫或其他法令變更使
    用或被徵收之虞之據實告知義務，故其自得依該條項之約定，解除兩造間之買賣
    契約等情，則為被告所否認，並以前揭情詞置辯。經查：
（一）被告雖辯辯：原告指控伊未告知私設巷道，但伊於簽約前已提供不動權狀影本
      予原告，以利原告至地政機關申領各項地籍資料及地籍圖作現況對照，此即屬
      告知行為，且伊亦提供不動產現場供原告不限次數勘查瞭解現況，亦為告知行
      為云云。然查，被告於訂立本件買賣契約時，並未明白告知原告所買受之系爭
      土地上約有六坪已舖設柏油路面之土地，於締約前早已作為私設巷道使用等情
      ，業據證人張國揚即仲介本件買賣之力霸房屋人員證稱：當初屋主（按指被告
      ）委託要賣系爭房地，並未告知土地上有部分作為私設巷道，伊查產權沒有問
      題之後，即著手買賣之事宜，伊也不知道系爭土地有部份土地作為私設巷道等
      語明確，而被告亦自承其未曾告訴證人張國揚或原告有關系爭土地上有私設巷
      道一事等情屬實（詳本院九十二年十二月十一日言詞辯論筆錄第五頁），是被
      告於訂約時，並未明確告知原告系爭土地其中約有六坪土地早已作為私設巷道
      一節，應可認定。被告縱使曾交付不動產權狀影本予原告，以利原告可自行至
      地政機關申領有關系爭土地之相關資料屬實，然不動產權狀僅記載系爭土地之
      地號、地目、所有權人及面積等項，並未登載該土地有部份土地已供作私設巷
      道及其確切之位置、範圍等情事，故尚難以此即認被告已有告知原告之行為。
      再者，被告縱使於簽約前已開放不動產現場，俾供原告勘查系爭土地、建物之
      現況，以決定是否購買，然此與被告是否已為告知行為，亦屬有間，是被告所
      為前開抗辯，委無足取。
（二）又被告雖另辯稱：原告於簽約前早已申領得地籍圖及建物測量成果圖，稍加比
      對，即可知系爭土地除系爭建物外，尚存有空地，加以原告又曾多次至系爭土
      地、建物現場勘查該等不動產之現況，則原告於簽約前已知悉該土地約有六坪
      已舖設柏油路面之土地，早已作為私設巷道云云。惟查，系爭土地上作為私設
      巷道部分之土地，其位置緊鄰系爭建物之外牆，其上並舖設有柏油路面，有上
      開現場照片附卷可按，而由該等照片以觀，任何人於現場固顯然由目視即可得
      知系爭建物旁舖設有柏油路面之土地係屬巷道，然就該巷道有部分土地係坐落
      於系爭土地上一節，除非早已知悉系爭土地之界址所在，或經原告或知悉該土
      地之界址者現場指界，否則，衡情尚難一望即可瞭然，因此，就令原告於簽約
      前曾親至現場查看系爭土地、建物多次，實也未必一定知悉緊鄰系爭建物外牆
      鋪設有柏油路面之部份土地係坐落於系爭土地上；參以證人張國陽已證稱：「
      原告要買系爭房地之前，有到現場去看，我並未陪同前往，也未曾向原告指界
      過系爭土地之範圍」、「我有聲請過地籍圖，但地籍圖並未將私設巷道分割出
      來，且使用分區上面也沒有註明有私設巷道的部分，所以我們無法得知，且原
      告也沒有問」等語明確，而證人陳詠薏即本件買賣之承辦代書亦證述：簽約時
      雙方當事人都在場，當時雙方只談到房屋價金如何支付，以及房屋現況交屋，
      兩造並未談及土地現況問題」等詞，是以上開事證彼此參觀互證，足見原告所
      稱其於簽約前並不知系爭土地上約有六坪舖設有柏油路面之土地，已作為私設
      巷道等情，尚非無因，核與常情亦無違背之處，應可採信。至被告雖依其主觀
      認為一般不動產買賣慣例，均由買方或其指定之代書逕向地政機關申領地籍圖
      謄本及建物測量成果圖，即遽而推認原告早已向地政機關申領地籍圖及建物測
      量圖，惟因未能舉證以實其說，核尚屬臆測之詞，況縱認原告於簽約前確早已
      領得上開資料，然若漏未審慎加以比對，因過失而實不知系爭土地有部分土地
      已作為私設巷道，仍不得視為原告已經知悉，是被告所辯，尚難憑採。
四、本件原告與被告締約時，並不知其所買受之系爭土地，其上約六坪舖設有柏油路
    面之土地早已作為私設巷道使用，固如前述，然玆有疑義者，厥為原告是否可因
    此依據買賣契約第五條第二項之約定，主張解除本件買賣契約。經查，兩造於買
    賣契約第五條第二項雖約定：「前開標的若因都市計畫或其他法令已有變更使用
    或被徵收之虞時，乙方（按即被告）應於簽約時確實告知，如有隱匿、欺瞞時，
    乙方即屬違約，甲方（按即原告）得於知悉後依法解除契約」，惟按解釋當事人
    之契約，應以當事人立約當時之真意為準，而真意何在，又應以過去事實及其他
    一切證據資料為斷定之標準，不能拘泥文字或截取契約中一二語，任意推解致失
    真意（最高法院三十九年臺上字第一○五三號及十九年上字第二八號判例參照）
    。查原告所以向被告購買系爭土地及建物，其目的係為自住，已據原告陳明（詳
    本院九十二年十二月十一日言詞辯論筆錄第二頁），而該房地既屬二手屋之買賣
    ，且原告於締約前又曾至現場察看該等不動產之現況，為原告所不爭，並經證人
    張國揚證陳屬實，再參以系爭土地地目為建，屬住宅區，有土地登記謄本及台中
    市都市計畫土地使用分區證明書在卷可參，且兩造於買賣契約第十三條「房屋現
    況確認」亦約定載明「依現況交屋」，足見兩造買賣系爭土地及其上之系爭建物
    ，該土地上房屋之可住性，顯然為契約預定效用之所在。因之，兩造當初所以訂
    立上開約款賦予原告約定解除權，其立約時之真意應為系爭土地於兩造締約時已
    列為都市計畫綠園用地或經編入都市○○○○道，或為都市○○○道路預定地等
    不得為任何建築之情形，或依其他依法令，已不得於該土地上建屋之情形，或因
    系爭土地經編列為道路用地或公園用地等公共設施用地情形，其實施徵收，僅時
    間問題而已，而有被徵收之虞等以上所舉情事，造成土地上之建物將必須拆除，
    致使系爭土地與地上現存之系爭建物顯有不合契約預定效用之瑕疵存在，並且減
    低經濟上之價值，則出賣人之被告於立約時若已認識其告知可能使買受人之原告
    不願訂立買賣契約予以買受，致故意隱匿不予告知，始符合該約款之意旨，此時
    ，原告方得以被告違約為由，主張解除本件買賣契約。玆被告出賣予原告之系爭
    土地，登記之地目既仍為建築用地，且仍保留為被告私人所有，有卷存前揭土地
    登記謄本及土地使用分區證明書可憑，則其上縱有約六坪已舖設柏油路面之土地
    係作為私設巷道使用，致被告買受後，將因他人對屬私設巷道之該部分土地具有
    空地通行權，不得為違反供他人通行之目的而為使用，使被告對系爭土地所有權
    之行使受有限制，然此亦僅屬被告所出賣之系爭土地係具有權利之瑕疵，致發生
    出賣人應否負瑕疵擔保責任，而使原告可否據以向之請求一部分不履行之損害賠
    償（參閱民法第二百二十六條第二項之規定）或依比例請求減少價金（民法第二
    百六十六條第一項但書參照）之問題，尚不致造成系爭土地全部有隨時被徵收之
    虞，使地上現存之系爭建物將面臨遭拆除之命運，並使土地亦無以達契約預定之
    效用，此由原告於本院審理曾自承如果被告願意減價五十萬元，其仍願意買受等
    情（詳本院九十三年一月六日言詞辯論筆錄第二頁），亦可獲得佐證。是揆之上
    開說明，被告於訂約時未告知原告系爭土地有私設巷道一事，顯然尚不得認其已
    有違反買賣契約第五條第二項所定之告知義務情事，從而，原告即不得援引該約
    款之規定，對被告主張解除契約，是被告抗辯原告依據該約款主張解除本件買賣
    契約，尚不符兩造約定之本旨，即為可採。
五、復查，兩造所訂立之買賣契約第八條第四項第二款固規定：「乙方（按指被告）
    如毀約不賣或給付不能或不為給付或其他違約情事時，甲方（按即原告）除得解
    除本契約外，乙方應於五日內將所收款項加倍返還甲方，以為違約之損害賠負」
    ，惟被告於立約時縱未向原告告知系爭土地有部分作已為私設巷道，然既尚無法
    認為被告此舉已有違反買賣契約第五條第二項規定情事，已如上述，則原告率以
    被告有違反該約款之據實告知義務情形，亦屬於前揭契約第八條第四項第二款所
    稱之「其他違約情事」，並遽而執此請求被告應將原告前所為之給付五十萬元加
    倍返還，以為違約損害賠償之依據，自尚屬率論，而無可採。況上開條款既列舉
    「毀約不賣」、「給付不能」及「不為給付」為例示原告得據以解除契約之情事
    ，則解釋「其他違約情事」之涵意，自應限縮於因被告違約致無法給付系爭買賣
    之土地及建物予原告之情形，玆兩造買賣之系爭土地及其上所存之系爭建物，既
    僅因該土地有約六坪範圍之土地為私設巷道，具有權利之瑕疵，尚不致造成全部
    無法給付之餘地，已如前述，核自與該條款規定之意旨，尚有未合。從而，原告
    依此條款，請求被告返還原告一百萬元，要無可取。
六、綜上所述，原告主張被告於立約時，並未告知買賣之系爭土地其上約有六坪土地
    早已作為私設巷道使用，其自可依買賣契約第五條第二項之約定，解除本件買賣
    契約等情，既無所據，則原告以起訴狀繕本之送達為其解除契約之意思表示，依
    法自不發生解約之效力，從而，原告當亦不得依買賣契約第八條第四項第二款之
    規定，請求被告將原告已付之五十萬元款項加倍返還，而訴請被告給付一百萬元
    。是則，原告依據契約之法律關係，請求被告給付一百萬元及自起訴狀繕本送達
    翌日起至清償日止，按年息百分之五計算之利息，為無理由，應予駁回。原告之
    訴既經駁回，其假執行之聲請，亦失所依據，應併予駁回。
七、本件事證已臻明確，兩造其餘攻擊防禦方法及舉證，與本件判決結果並無影響，
    爰不逐一論述。
八、據上論結，本件原告之訴為無理由，依民事訴訟法第七十八條，判決如主文。
中　　　華　　　民　　　國　　九十三　　年　　　三　　　月　　二十九　　日
                                  臺灣臺中地方法院民事第二庭
~B法官　吳美蒼
正本係照原本作成
如對本判決上訴，須於判決送達後廿日內向本院提出上訴狀
中　　　華　　　民　　　國　　九十三　　年　　　三　　　月　　二十九　　日
~B法院書記官　黃舜民
